【裁判字號】    94,易,747
【裁判日期】    950803
【裁判案由】    恐嚇取財
【裁判全文】
臺灣苗栗地方法院刑事判決               94年度易字第747號
公  訴  人  臺灣苗栗地方法院檢察署檢察官
被      告  乙○○
選任辯護人  鞠金蕾律師
上列被告因恐嚇取財案件，經檢察官提起公訴（94年度偵字第13
24號），本院判決如下：
    主  文
乙○○犯恐嚇得利罪，處有期徒刑捌月，扣案玩具手槍壹枝沒收
。
    事  實
一、乙○○於民國93年12月13日凌晨1 時許，在苗栗市○○路35
    之1 號住處，意圖為自己不法之利益，基於恐嚇取財之犯意
    ，託由其不知情之友人丙○○邀約甲○○到達該處時，乙○○即持長約70公分左右之不詳器具，恐嚇甲○○至該處2 樓
    ，再質問甲○○是否砸毀其所有之自小客車，經甲○○否認
    砸毀汽車後，明知甲○○無須負責賠償50萬元，竟仍取出本
    票1 紙，喝令甲○○簽發面額新台幣（以下同）50萬元之本
    票作為賠償，因甲○○不從，乙○○乃拿起原置於該住處桌
    上玩具手槍1 枝，並拉滑套後，以槍托作勢毆打甲○○，致
    甲○○心生畏懼，而簽發發票日為93年12月1 日、到期日為
    93年12月13日，面額50萬元之本票1 紙，交付與乙○○，乙○○因而對甲○○取得50萬元之本票債權，嗣乙○○取出上
    開玩具手槍之彈匣，以槍枝內確裝有子彈接續恐嚇甲○○。
    嗣經甲○○報案後，經警於同年月17日下午3 時30分許，持
    本院搜索票，至上址搜索後，扣得玩具手槍1 枝、改造子彈
    3 顆（持有子彈部分業經本院另案判處有期徒刑3 月）及本
    票1 紙等物，而查獲上情。
二、案經苗栗縣警察局通霄分局報請臺灣苗栗地方法院檢察署檢
    察官偵查起訴。
    理  由
一、證據能力：
  (一)按刑事訴訟法第159 條第1 項雖規定，被告以外之人於審判
    外之言詞或書面陳述，除法律有規定外，不得作為證據。惟
    同法第159 條之5 第2 項已規定，當事人、代理人或辯護人
    於法院調查證據時，知有第159 條第1 項不得為證據之情形
    ，而未於言詞辯論終結前聲明異議者，視為有前項之同意（
    指同條第1 項之同意作為證據）。此乃第159 條第1 項所容
    許，得作為證據之例外規定之一。經查被告之選任辯護人於
    準備程序中否認告訴人甲○○、證人丙○○於警詢陳述之證
    據能力，而至本案辯論終結時，未見公訴人提出證人於警詢
    時陳述有何特別可信之證據，依上開刑事訴訟法第159 條第
    1 項之規定，本案告訴人甲○○、證人丙○○於警詢陳述應
    無證據能力。至湯貴珠之警詢筆錄，被告、辯護人及檢察官
    ，均未於言詞辯論終結前聲明異議，視為有同法第159 條之
    5 第2 項之同意作為證據。
  (二)又刑事訴訟法第158 條之3 規定，證人、鑑定人依法應具結
    而未具結者，其證言或鑑定意見，不得作為證據。查告訴人
    甲○○於94年5 月5 日在檢察官面前所為證述，依法應經具
    結，而未經具結，故告訴人甲○○當時所為證述，即不得作
    為證據。
二、訊據被告乙○○，固不否認有於上開時、地質問甲○○有無
    砸毀其之自小客車，並拿出自備空白本票1 紙，要求甲○○
    簽發50萬元之本票1 紙後交付，汽車是以45萬元購入，修車
    費用為1 萬元等情，惟矢口否認有何恐嚇得利之犯行，辯稱
    ：係甲○○自己同意簽發本票作為擔保，玩具槍一直放在桌
    上，案發時伊並未拿取恐嚇甲○○，且該本票僅作保證之用
    等語。經查：
  (一)被告有持長約70公分之不詳器具恐嚇甲○○至2 樓，甲○○
    於被告質問有無砸毀其自小客車時，否認砸車，且不同意簽
    發本票，係因被告拿起置於桌上不知真假之手槍，先拉滑套
    後，再以槍托作勢毆打甲○○，甲○○因此心生畏懼，始簽
    發面額50萬元之本票等情，業據被告於警詢供稱：當日甲○○到2 樓時我就質問他為何砸我車子，他否認，我就告訴他
    先簽50萬元本票，被砸之自小客車係以45萬元購入，修車費
    用是1 萬元等語（見第1324號偵查卷第14、15、18頁），證
    人甲○○於本院審理時具結證稱：被告有拿一把70公分長的
    東西，我看到會害怕，才跟被告上2 樓等語（見本院卷第10
    8 頁），證人甲○○於本院又證稱：是因為心裡害怕才簽本
    票，我本來不簽本票，是被告把槍拿起來，用槍托要打我，
    我才簽本票，在簽本票後，被告有從彈匣取出2 顆子彈等語
    （見本院卷第107 、111 、113 頁），證人甲○○自始否認
    有砸毀被告之汽車，此係被告所供承之事實，而甲○○既從
    未承認有砸毀被告之汽車，則無可能自願簽發面額高達50萬
    元之本票交與被告，是證人甲○○於本院證述，本不願簽發
    該本票，因被告拿起槍枝以槍托作勢要毆打，心裡感到恐懼
    方簽發該張50萬元之本票一節，應可採信。另員警於被告住
    處即上開案發地點，確有查獲瓦斯填充氣體玩具手槍1 枝、
    改造子彈3 顆及甲○○所簽發面額50萬元之本票1 紙，亦有
    扣押筆錄1 份、照片4 張（見第1324號偵查卷第35至39頁）
    ，附卷可稽。是證人甲○○上開證述，核與事實相符，足堪
    採信。
  (二)按刑法上關於財產上犯罪，所定意圖為自己或第三人不法之
    所有之意思條件，即所稱之「不法所有之意圖」，乃指欠缺
    適法權源，仍圖將財物移入自己實力支配管領下，得為使用
    、收益或處分之情形而言。至所謂「不法所有」云者，除係
    違反法律上之強制或禁止規定者外；其移入自己實力支配管
    領之意圖，違背公共秩序或善良風俗，以及逾越通常一般之
    人得以容忍之程度者，亦包括在內（最高法院82年度台上字
    第4539號、83年度台上字第5437號判決要旨參照）。被告雖
    辯稱甲○○所簽發50萬元之本票，僅係作為甲○○承諾找出
    砸車之人之保證，惟被告對甲○○既無50萬元之債權，且被
    告自承修車費僅1 萬元，則被告對甲○○取得50萬元本票確
    屬欠缺適法權源，足認被告有不法所有之意圖。
  (三)證人丙○○雖於偵查中證稱：乙○○沒有拿槍，甲○○是自
    願簽本票，警詢所說，是因為甲○○跟我說，叫我幫他向警
    察說謊等語（見第1324號偵查卷第52頁），復於本院審理時
    具結證稱：甲○○找我後，是我接他上2 樓，沒有別人，甲○○進到2 樓後，被告說甲○○砸他車子，甲○○不承認，
    被告說要賠他車子的錢，願不願意簽本票50萬元，甲○○就
    簽了，甲○○進到2 樓時玩具槍一直放在桌上，沒有人去拿
    ，警詢筆錄不實在，因為是甲○○叫我這麼說等語（見本院
    卷第116 至117 頁），證人丙○○於警詢時之證述雖無證據
    能力（已如前述），然仍可作為彈劾其證言可信性之用，丙○○於警詢時係稱：我幫甲○○開門給他進去，乙○○在後
    面跟著下1 樓，手中拿著鐮刀，叫甲○○上2 樓，乙○○懷
    疑他的車子被砸跟甲○○有關，就問他是否說出來，如果不
    說出來的話，就要甲○○簽下本票50萬元整，甲○○剛開始
    不說，乙○○把槍拿出來放在桌上，跟甲○○說如果不簽本
    票，就要打他，甲○○就不要簽，乙○○就把桌子上的槍拿
    起來，右手握槍管打算以槍把，做出要打他的動作，甲○○
    就同意簽下50萬元本票等語（見第1324號偵查卷第24頁）。
    就被告有無持器具恐嚇甲○○上2 樓，有無持玩具槍作勢毆
    打甲○○等情，證人丙○○於偵查中、本院審理時之證述，
    與丙○○於警詢時之證述不符，是證人丙○○於偵查中、本
    院審理時之證述，是否可採已有疑義。又證人丙○○雖稱警
    詢證述之內容係甲○○教的，然此為甲○○所否認，自無從
    遽以採信。另證人丙○○於本院亦證稱：甲○○不承認有砸
    被告之汽車等語，甲○○既從未承認砸毀被告之汽車，實無
    需簽發該面額高達50萬元之本票，足認甲○○顯非自願簽發
    該本票，是證人丙○○於偵查中、本院審理時所為有利於被
    告之證詞，應係迴護被告之詞，不足採信。
  (四)證人湯桂珠於警詢時證稱：甲○○到場後和乙○○在聊天，
    我和蔡明燈及家慧（筆錄誤載為「佳惠」）在看電視，乙○○與甲○○之談話內容，因為我與蔡明燈及家慧在聊天，所
    以不知道，不知道乙○○叫甲○○簽50萬元本票的事等語（
    見第1324號偵查卷第29至30頁背面），證人劉家慧於偵查中
    證稱：沒看到甲○○有簽本票給乙○○，不知道甲○○與乙○○講什麼等語（見第1324號偵查卷第78至79頁），證人蔡
    明燈於偵查中證稱：甲○○好像有簽本票給乙○○，沒有看
    到乙○○拿玩具槍嚇甲○○等語（見第1324號偵查卷第80頁
    ）。當日被告與甲○○對話時，依湯桂珠上開證述，湯桂珠
    、蔡明燈、劉家慧等人係在聊天看電視，並未注意被告與甲○○之對話內容，湯桂珠、劉家慧甚至不知道甲○○有簽發
    本票一事，是該證人湯桂珠、蔡明燈、劉家慧雖未看見被告
    有持玩具槍恐嚇甲○○，亦不足採為有利於被告之認定。
  (五)另起訴書所載被告以如未能於期限內查出砸毀其車輛之人，
    必將追討本票票款，並將其「處理掉」等語，接續恐嚇甲○○，此僅係以甲○○於警詢時之證述為據，而甲○○之警詢
    筆錄並無證據能力，業如前述，除此未見公訴人提出其他證
    據足佐，是起訴書此部分犯罪事實，尚無從認定，附此敘明
    。
  (六)綜上所述，被告確有持扣案之玩具手槍1 枝，以槍托作勢毆
    打甲○○之方式，恐嚇甲○○，致甲○○心生畏怖而簽發扣
    案之面額50萬元本票後交與被告。
三、公訴人於本案準備程序時，以起訴書記載「致甲○○心生畏
    懼且不能抗拒」，而變更起訴法條為刑法第330 條之加重強
    盜罪。惟查：
  (一)按強盜罪，係以意圖為自己或第三人不法所有，以強暴、脅
    迫、藥劑、催眠術或他法至使不能抗拒而取他人之物或使其
    交付，為構成要件。所謂至使不能抗拒，係指行為人所施用
    之強暴、脅迫等非法方法，在「客觀上」足使被害人喪失意
    思自由，並達於不能抗拒之程度者而言；倘未達於此程度，
    因被害人「主觀上」之畏懼，不敢出而抵抗，任其取得財物
    者，除合於恐嚇取財罪之要件，應論以該罪名外，要難以強
    盜罪相繩（最高法院89年度台上字第3783號判決參照）。
  (二)查證人甲○○於警詢雖稱：被告拿出一把槍，並拉滑套一下
    ，對準我的頭部強叫我簽下本票，因為我心裡很害怕所以就
    簽下50萬金額本票等語（見第1324號偵查卷第8 頁），惟甲○○於警詢之證述，並無證據能力，已如前述，是此並不足
    採為被告有無公訴人所指加重強盜犯行之證據。證人甲○○
    於本院證稱：本來不簽本票，是被告把槍拿起，用槍托要打
    我，我才簽本票，被告應該沒有用槍管，對著我的頭作射擊
    狀，可能是我在警察局太緊張了等語（見本院卷第111 頁）
    ，是被告恐嚇甲○○之方式，係以玩具手槍拉滑套後，再以
    槍托作勢要毆打甲○○，至取出子彈2 顆係甲○○簽完本票
    後之後接續恐嚇行為，以被告上開行為，在「客觀上」尚未
    使被害人喪失意思自由，亦未達於不能抗拒之程度，且證人
    甲○○於本院又證稱：那時仍可以自由意思講話，沒有押著
    不能動，不敢動是個人心理想法等語（見本院卷第114 頁）
    ，是公訴人所指應變更起訴法條為刑法第330 條之加重強盜
    罪，尚有誤解。又被告所持扣案槍枝，係無殺傷力之瓦斯填
    充氣體玩具手槍，而被害人甲○○亦認識被告，被告實不可
    能在未有任何掩飾身份下，即強盜甲○○之財物，是尚難認
    被告主觀上有強盜之犯意。
四、被告行為後刑法於94年2 月2 日修正公布，並自95年7 月1
    日施行，其中關於罰金最低額部分，依修正後刑法第33條第
    5 款規定為「新臺幣1 千元以上，以百元計算之」，較舊法
    所定罰金最低額為銀元1 元以上為重，依刑法第2 條第1 項
    規定，以舊法有利於被告，經比較新舊法結果，應依刑法第
    2 條第1 項前段之規定，以被告行為時之規定較有利於被告
    ，而適用修正施行前之刑法第33條第5 款規定。又依95年6
    月14日總統以華總一義字第09500035181 號增訂刑法施行法
    第1 條之1 之立法說明，該條文第2 項係「考量新修正之刑
    法施行後，不再適用『現行法規所定貨幣單位折算新臺幣條
    例』，為使罰金數額趨於一致，避免衍生新舊法比較適用問
    題，以緩和實務適用法律之衝擊之前提下，規定第2 項如上
    」，顯見刑法施行法第1 條之1 第2 項增訂後，自無再與「
    現行法規所定貨幣單位折算新臺幣條例」、「罰金罰鍰提高
    標準條例」比較新舊法適用有關刑法分則編未修正之條文定
    有罰金者之必要，附此敘明。
五、核被告所為係犯刑法第346 條第2 項、第1 項之恐嚇得利罪
    。公訴人變更原起訴法條為刑法第330 條第1 項之加重強盜
    罪，尚有未洽，應再變更起訴法條為刑法第346 條第2 項、
    第1 項之恐嚇得利罪。至被告以長約70公分之不詳器具恐嚇
    甲○○上2 樓，及於甲○○簽發本票後，再取出子彈2 顆恐
    嚇甲○○，係接續數動作之同一行為，且僅侵害同一法益，
    是被告係構成刑法第346 條第2 項、第1 項之恐嚇得利罪。
    爰審酌被告犯罪之動機、目的、犯罪之手段、智識程度、被
    告取得之本票已遭警員查扣，並未實際取得財物，被害人亦
    未實際發生財物損害，且已不願再追究被告刑責，惟被告犯
    後否認犯行，難認其有悔意等一切情狀，量處如主文所示之
    刑，以示懲儆。扣案之玩具手槍1 枝，係被告所有，業據被
    告供述明確，供其犯罪所用之物，應依刑法第38條第1 項第
    2 款之規定，併予宣告沒收。至該長約70公分之不詳器具，
    因未扣案，為免將來執行困難，爰不併宣告沒收。另子彈部
    分，業由本院以94年度訴字第119 號判決宣告沒收，故不另
    宣告沒收，附此敘明。
據上論斷，應依刑事訴訟法第299 條第1 項、第300 條，刑法第
346 條第2 項、第1 項、修正前刑法第33條第5 款、第38條第1
項第2 款，刑法施行法第1 條之1 第2 項，判決如主文。
本案經檢察官劉玉書到庭執行職務。
中    華    民    國    95    年    8     月    3     日
                  刑事第三庭    審判長法  官  柳章峰
                                      法  官  林卉聆
                                      法  官  吳國聖
以上正本與原本無異。
如不服本判決，應於判決送達後10日內向本院提出上訴狀（應附
繕本）。告訴人或被害人如對於本判決不服者，應具備理由請求
檢察官上訴，其上訴期間之計算係以檢察官收受判決正本之日期
為準。
中    華    民    國    95    年    8     月    3     日
                                      書記官  歐明秀
附錄論罪法條：
刑法第346 條第1項、第2項：
意圖為自己或第三人不法之所有，以恐嚇使人將本人或第三人之
物交付者，處6 月以上5 年以下有期徒刑，得併科1 千元以下罰
金。
以前項方法得財產上不法之利益，或使第三人得之者，亦同。


司法院資訊處製作；財團法人民間司法改革基金會備份。
